臺灣高等法院臺南分院刑事判決　 99年度交上更(一)字第234號
上　訴　人
即　被　告　劉美蓉
選任辯護人　陳中堅　律師
上列上訴人因過失致死案件，不服臺灣雲林地方法院97年度交訴
字第1號中華民國97年6月10日第一審判決（起訴案號：臺灣雲林
地方法院檢察署96年度偵續字第16號），提起上訴，經最高法院
發回更審，本院判決如下：
    主  文
原判決撤銷。
劉美蓉從事業務之人，因業務上之過失致人於死，處有期徒刑伍
月，如易科罰金，以銀元佰元即新臺幣玖佰元折算壹日，減為
有期徒刑貳月又拾伍日，如易科罰金，以銀元佰元即新臺幣玖
佰元折算壹日。
    事  實
一、劉美蓉係從事農業生產為其主要業務，但亦會駕駛農用耕耘
    機至其農田工作，駕駛農耕機為其附隨業務，係從事業務之
    人，於民國95年2月4日下午，駕駛「KUBOTA牌、M8 950」農
    耕機，沿雲林縣斗六市○○路，由西向東方向行駛，於同日
    下午6時10分許，途經萬年路161號前時，本應注意農耕機行
    駛市區○○路線時，因農耕機體積龐大，大幅佔用道路，且
    該農耕機後附有迴轉犁而突出車身之外，該迴轉犁左右兩端
    未掛有燈光警示，於黃昏或夜間該農耕機車頭、車尾燃起燈
    光時，會造成來往車輛誤判與該農耕機之安全間隔影響行車
    安全，劉美蓉為避免妨害來往車輛之通行安全，即應在慢車
    道行駛，於路邊有停放其他車輛時，則應儘量靠邊行駛，以
    防範危險事故之發生，依其智識、能力及依當時之天氣為晴
    天，路面乾燥，傍晚有暮光，無障礙物，視距亦屬良好之情
    形下，並無不能注意之情事，竟疏未儘量靠路邊行駛，反而
    靠近分向限制線附近行駛（迴轉犁左側靠分向限制線約20公
    分）；適對向謝哲祥騎乘車號H6K-839號重型機車，沿萬年
    路，由東往西方向行駛而來，亦疏未注意於劃有分向限制線
    道路不得駛入來車道，其因未發現該突出農耕機車身之左側
    迴轉犁，為超越前方莊連標所駕駛之車號SM-6141號自用小
    客車時，貿然駛入劉美蓉所行駛之車道（靠分向限制線），
    致謝哲祥所騎機車左手把與劉美蓉所駕駛農耕機左側迴轉犁
    發生碰撞，謝哲祥因而人車倒地，並因此受有全身多處外傷
    之傷害，經送醫急救無效，延至同日晚上7時許，仍因胸、
    腹腔內出血不治死亡，劉美蓉肇事後，經路人報警，於偵查
    機關未發覺其犯罪前，主動向到場員警自承其肇事者並接受
    裁判。
二、案經謝哲祥之父謝俊雄訴由雲林縣警察局斗六分局報告臺灣
    雲林地方法院檢察署檢察官相驗後自動檢舉偵查起訴。
    理  由
壹、證據能力方面
    按被告以外之人於審判外之言詞或書面陳述，除法律有規定
    者外，不得作為證據，刑事訴訟法第159條第1項定有明文。
    然被告以外之人於審判外之陳述，雖不符刑事訴訟法第159
    條之1至第159條之4之規定，而經當事人於審判程序同意作
    為證據，或當事人、代理人、辯護人知有第159條第1項之情
    形，而未於言詞辯論終結前聲明異議者，法院審酌該言詞陳
    述或書面陳述作成時之情況，認為適當者，亦得為證據，刑
    事訴訟法第159條之5亦定有明文。本判決所引用之下列其餘
    證據資料（詳後引證據），其中傳聞證據部分，縱無刑事訴
    訟法第159條之1至第159條之4或其他規定之傳聞證據例外情
    形，但被告、辯護人及檢察官於審判期日對此並不爭執，亦
    未曾聲明異議，依刑事訴訟法第159條之5之規定，本院審酌
    該證據作成之情況，並無違法取得之情事，亦無證明力明顯
    過低之情形，認為適當，得作為本件認定事實之依據。
貳、實體方面
一、訊據被告劉美蓉固不諱言於上開時間駕駛農耕機行經雲林縣
    斗六市○○路161 號前時，與被害人謝哲祥所騎乘車牌號碼
    H6K-839 號重型機車發生碰撞，致被害人受傷死亡之事實，
    然矢口否認有何過失犯行，辯稱：因肇事時路段之路邊有停
    放車輛，故伊無法靠邊行使，但伊已經儘量靠右行駛，此觀
    之肇事後農耕機左側迴轉犁距分向限制線仍有1.5公尺即明
    ，本件係被害人騎乘機車不當超車侵入伊車道而發生車禍，
    伊當時實在無從閃避，自無過失責任云云。經查：
  (一)被告劉美蓉於95年2月4日下午，駕駛農耕機沿雲林縣斗六市
    ○○路，由西往東方向行駛，於同日下午6時10分許，行經
    萬年路161號前時，與被害人所騎乘車牌號碼H6K-839號重型
    機車發生碰撞，被害人因而受有全身多處外傷之傷害，延至
    同日晚上7時許，仍因胸、腹腔內出血不治死亡等情，有道
    路交通事故現場圖、道路交通事故調查報告表(一)、(二)各1紙
    、現場及肇事車輛照片36張在卷可參（見相驗卷第13至15頁
    、第19至33頁、第55至58頁），並經檢察官督同法醫師相驗
    明確，製有勘驗筆錄、相驗屍體證明書及驗斷書各1紙，另
    有被害人照片11張附卷可憑（見相驗卷第34頁、第38至43
    頁、第49至54頁）。足見被害人確因騎乘機車與被告所駕駛
    之農耕機在上開時、地發生車禍傷重不治死亡之事實，已無
    疑義。
  (二)被告辯稱：伊肇事後立刻停車，而農耘機停車位置即是兩車
    碰撞之點，依左側迴轉犁距雙黃線仍有1.5公尺以觀，足見
    伊有靠邊行駛云云，並舉證人莊連標於警詢所述伊於肇事後
    立即停車等語為證。惟查，車禍發生之際，駕駛人通常會經
    過些許之反應時間才能採取煞車閃避之舉措，並將行進中之
    車輛停住。而被告於警詢時已供稱當時速度約20公里等語（
    見相驗卷第10頁），依此換算，其每秒可行駛之距離約5.56
    公尺，而車輛駕駛人之一般平均反應力為4分之3秒，有交通
    部66年10月27日交路（66）字第10275函所附之汽車行駛距
    離及反應距離一覽表可考，是被告於發現車禍要踩煞車時其
    車輛已前進4.16公尺，再加上被告農耕機體積龐大，有強大
    之運動力，要將之完全停住，須再花費些許時間，因此被告
    農耕機與機車碰撞後，自會再往前行進相當之距離無誤（至
    少4.16公尺）。再者，被告農耕機停車位置（由迴轉犁起算
    ）距被害人機車刮地痕起點，約相距11公尺；距血跡處約15
    公尺，此有現場圖可佐（見相驗卷第13頁），被害人機車若
    係在農耕機停車處與之碰撞，自不可能於碰撞後仍可繼續行
    駛10餘公尺後始倒地產生刮地痕及於後方約15公尺處留下血
    跡之情形，益證兩車碰撞點應在該農耕機停車之後方；質言
    之，被告農耕機與被害人機車碰撞後仍有繼續前行之事實，
    應可確信。至證人莊連標雖於警詢證稱被告於肇事後有立即
    停下來等語（見相驗卷第12頁），但所謂「立即停下來」本
    係不確定之概念，甚或係相對於肇事逃逸之情形而言，是駕
    駛人於肇事後1、2秒鐘將車輛停下來，一般人亦可能稱之為
    立即停車；況證人莊連標於原審時已明確證稱：「我與耕耘
    機相會後，就聽到左後方碰的一聲，我順理成章，車插到旁
    邊…。我聽到撞擊聲並沒有立刻往後看，就直接往右邊插過
    去等語（見原審卷第65頁反面、第66頁反面）。按小客車駕
    駛人聽到車後有碰撞聲，當不致於不顧行車安全而貿然回頭
    察看原因，一般而言，會先靠邊停車再了解發生何事，是證
    人莊連標於原審所述上開情形，正符合一般人駕車之習慣，
    故其於原審所述，應與事實相符而可採信，足認其應係靠邊
    後才察看車禍之情況無訛，可見其警詢所謂被告有立即停下
    來云云，諒係其靠邊停車後，見被告農耕機已停妥，主觀認
    被告肇事有立即停車之情形，不能解為被告與機車碰撞並未
    往前行進而停在撞及點處。本件證人莊連標於聽聞左後方碰
    撞聲將車子靠右邊停後，才察看車禍現場，此距兩車碰撞時
    已有些許時間，是證人莊連標嗣後所見之被告停車地點，已
    非兩車碰撞點至明。是被告辯稱其肇事後立刻停車，而停車
    位置即是兩車碰撞之點云云，應非可採。
  (三)又依卷附之交通事故現場圖中，被害人機車與農耕機對向行
    駛中碰撞後終止位置之間，相距約33.3公尺（1.4＋4.0＋3.
    8＋3.0＋1.8＋5.0＋1.88＋1.5＝33.3），現場散落物由機
    車行車方向，依序為安全帽、碎片（即機車左照後鏡桿與機
    車左手把黑色塑膠套）、右拖鞋（應為布鞋）與機車腳踏墊
    等物，除機車腳踏墊外，散落物之位置幾乎在分向限制線上
    附近，因此，兩車對向行駛時於道路上之撞擊位置，亦應在
    分向限制線上附近無誤。其撞擊位置則可由下列散落物跡證
    加以分析：由於該散落物如安全帽、碎片、布鞋、血跡等，
    均為機車及被害人所散落，因此，兩車碰撞後，散落物若無
    受到阻擋，應會往機車行車方向往前方掉落，如騎士之身體
    （血跡處）、右布鞋、機車左照後鏡桿等是，而被害人之安
    全帽與被害人脫離，可知該安全帽係在碰撞當時，有受反作
    用力之影響，而往機車行向之相反方向後拋之情形，而本件
    係機車左手把與農耕機迴轉犁左側面對向之碰撞，因此，研
    判安全帽應係往撞擊位置後方拋出之情形，而兩車係於分向
    限制線附近碰撞，已如上述，其碰撞位置，顯介於安全帽掉
    落處與與機車倒地即刮地痕起點之間，碰撞後機車往右前滑
    行之處，應在刮地痕起點與碎片之間，由於碎片與機車刮地
    痕起點相距3.0公尺，與安全帽相距3.8公尺，復參以機車碰
    撞會立即產生碎片散落於地之情形，因此，本院認兩車碰撞
    之位置應於分向限制線附近方位碎片掉落處附近（即相驗卷
    第26頁編號15事故現場照片）。
  (四)另依相驗卷第26頁編號15事故現場照片中，分向限制線兩條
    標線之正中央，機車照後鏡桿與左手把塑膠套（即碎片）散
    落附近，有圓形狀由上往下直落式之小油滴，另於該照片中
    央分向限制線兩條標線左側之被告行向之車道上（靠分向限
    制線約20公分），有帶有尾巴形狀由上往下之小油滴，該帶
    有尾巴形狀之由上往下之小油滴，依行車方向而言，應係該
    車道內之上方往下方（即由西向東）行駛中車體油滴滴下時
    所形成。本件該處油滴既係行進中之車輛所落下，該油滴掉
    落處又在被告農耕機行向之車道，而肇事現場附近只有該處
    留有帶有尾巴形狀之油滴及分向限制線上留有直落式之油滴
    ，又車輛於正常狀況之下，並不會發生機油外漏之情形等情
    ，已據證人即案發後前往處理車禍事宜之警員鍾海龍於本院
    證述明白（見本院卷第94頁反面），復參以被告農耕機與被
    害人機車撞及點係在於分向限制線碎片掉落處附近，業論已
    論如上。則本件合理推論為該帶有尾巴形狀之油滴係被告農
    耕機左側迴轉犁經被害人機車強力撞及震動後所滴下，而旁
    邊分向限制線上之直落式油滴則為機車撞及倒地前所留下無
    誤，此情正符合本件車禍碰撞之現象；又該帶尾巴形狀之油
    滴距分向限制線約20公分，有現場照片可稽，並經證人鍾海
    龍證述屬實（見本院卷第58頁反面）。從而，依該帶尾巴形
    狀油滴之現象可證被告農耕機迴轉犁係沿靠著分向限制線約
    20公分處行進，至為明確，被告辯稱其有左側迴轉犁距分向
    限制線仍有1.5公尺，其有儘量靠邊行駛云云，自非可採。
  (五)證人鍾海龍雖於本院100年3月24日審理時證稱其前往車禍現
    場時，上開油滴已經乾燥，所以判斷是舊痕跡云云（見本院
    卷第58頁）。然查，證人鍾海龍於本院100年5月19日審理時
    證稱：「警方據報前往對本件車禍進行採證時，並未針對該
    油滴進行檢視、蒐證，相驗卷26頁編號第15之照片是警方針
    對機車散落物所拍攝，當時警方並未注意油滴的問題，所以
    並非針對油滴進行拍照。當時因無意識到油滴之情形，故未
    針對油滴來勘驗，我們並未以手觸摸該油滴，亦未以儀器檢
    測或用燈光特別檢視。我們當時沒有特別注意到這油滴，上
    次說油滴是舊痕，是因為當時沒有特別引起我們的注意，所
    以我認為那是舊的」等語明確（見本院卷第94頁正反面）。
    按警方既然未有意識到油滴之情形，亦未進行拍照、蒐證之
    作為，可見警方前往採證已完全忽視該油滴之存在，警方並
    未特意對油滴蒐證，於晚上光線昏暗之際，復未以燈光檢視
    ，更未觸摸或以儀器檢測情況，何能判別該油滴之新舊？故
    證人鍾海龍先前所述：係因油滴是乾燥的，所以判斷係舊痕
    跡云云，明顯與事實不符；況物品之新舊需經客觀之檢視始
    能為合理正確之判斷，與能否引起他人之注意無關，是證人
    鍾海龍所述因油滴未引起其注意，所以認為係舊痕跡云云，
    顯係個人主觀臆測或係推卸其未盡蒐證責任之說詞，殊非可
    取。
  (六)被告另辯稱：若伊農耕機有漏油之情形，必會持續漏油，然
    本件僅在農耕機停車後方發現該油滴該帶尾巴之油滴而已，
    可見該油滴非伊農耕耘機迴轉犁所滴下，且若農耕機係於分
    向限制線附近與機車碰撞，囿於時空因素，不可能立即變換
    行線將農耕機停於距分向限制線1.5公尺處停云云。惟查，
    正常情形之下不會產生油滴之情，本件迴轉犁係遭機車碰撞
    震動而產生油滴之情，已如上述，是本件帶有尾巴形狀之油
    滴當然僅見於兩車碰撞之處；又被告停車後之迴轉犁與上開
    油滴或碎片處約有8公尺，被告於上述反應時間後仍有足夠
    時間、空間將農耕機向右偏而停於如肇事後現場圖之位置（
    即快慢車道上），是被告上開所辯，亦非可取。
  (七)至證人何淑蜜雖證稱被告農耕機距雙黃線還有一段距離，其
    車體偏慢車道云云（見原審卷第64頁）。然證人何淑蜜亦同
    時證稱被告車輛幾乎在快車道等語（見原審卷第61頁），其
    又證稱不知道被告農耕機右邊是否有壓住快慢車道那條線等
    語（見原審卷64頁）。被告所駕駛之農耕機若偏慢車道行駛
    ，何以其車體會幾乎在快車道上，證人何淑蜜又何以不知該
    農耕機有無壓住快慢車道之白線？是其所述是否屬實，即非
    無疑。又訊以何以能判斷被告車輛距雙黃線仍有一段距離，
    證人何淑蜜答以：因為看得到等語（見原審卷第64頁）。然
    其亦稱：伊距離農耕機有一段距離等語，則其因空間距離之
    關係，是否能準確判斷其情，亦有可疑，此觀之其不知道該
    農耕機右邊是否有壓住快慢車道之白線自明；此外，證人何
    淑蜜所述上情與卷證所存之客觀資料不符，難認其所述符合
    事實，自難以之為被告有利之認定。
  (八)證人鍾海龍於本院前審至勘驗現場時證稱：「該路段之路邊
    都會有車輛停放，除134號門口沒有停放車輛外，附近的居
    民也都會將車輛停放在路邊」等語（見本院前審卷第54頁）
    。證人廖明煌證稱：「發生車禍時，我有走到現場觀看，被
    告農用耕耘機的車道旁邊有停放其他車輛，大約停放6、7輛
    左右，都是停放在路邊，成1條直線」等語（見本院前審卷
    第90、第91頁）。另證人李天憲亦證稱：「本件車禍發生時
    我在屋子裡面，我聽到碰撞聲音才跑出來。出來看的時候農
    用耕耘機的車道旁邊是有停放車輛，大約有6、7輛，我畫不
    出來，不過路邊是停放了1排的車輛」等語明確（見本院前
    審卷第92、93頁）。由上開證人鍾海龍、廖明煌、李天憲所
    證，足見肇事當時該路段慢車道（即路邊）確有停放其他車
    輛無訛。
  (九)又雲林縣斗六市○○路係雙向路面，中間分向線為雙黃線，
    每方向尚有一白線分隔汽車道與機慢車道，汽車道僅3.3 公
    尺寬，機慢車道為2.8公尺，餘無路肩。本院前審至現場勘
    驗測量結果，該快慢車道即自分向限制線至路邊之距離為
    6.45公尺；被告農耕機車頭處寬1.98公尺，迴轉犁寬2.35
    公尺，全車長5.0公尺，有勘驗筆錄可稽（見本院前審卷第
    56至57頁）。而被告農耕機左側迴轉犁距分向限制線約20公
    分處與被害人機車碰撞，據此足以認定被告農耕機迴轉犁係
    沿靠著分向限制線約20公分處行進，已如上述，依此計算該
    農耕耘右側迴轉犁距路邊有3.9公尺，依一般小客車車寬約
    1.8公尺計算，其農耕機右側迴轉犁距該等停放之小客車仍
    有2.1公尺，該肇事地點路旁縱停有車輛，被告仍非不得再
    靠右行駛，然其竟沿靠分向限制線附近行進，足見其當時確
    有未儘量靠邊行駛之事實，已無疑義。
  (十)按臺灣省農耕機管理辦法係於95年12月12日廢止，本件車禍
    發生時間係95年2月4日，因此，本件仍有廢止前之臺灣省農
    耕機管理辦法之適用；又農耕機應在慢車道或靠邊行駛，臺
    灣省農耕機管理辦法第9條第2款前段訂有明文。查本件農耕
    機附掛迴轉犁兩端，無任何反光標誌或燈具警示措施，而農
    耕機於夜間時在車頭、頭尾燃燈後，對來往車輛而言，尤其
    會車時，顯然會影響其對安全間隔之判斷，而導致危險之發
    生，被告為避免來往人車有誤判而產生危險事故之發生，自
    應依上開管理辦法之規定，儘量靠邊行駛，然其卻靠近分向
    限制線附近行駛，已如前述，是其顯然違反上開規定而未盡
    其注意義務至明。復依道路交通事故調查報告表所載肇事時
    之天氣為晴天，路面乾燥，傍晚有暮光，無障礙物，視距亦
    屬良好之情形，而被告平時駕農耕機至田裡工作（見本院前
    審卷第119頁），又係當地人士，則其應有純熟之駕駛技術
    ，對當地路況亦知之甚稔，若稍加注意即可採取適切之舉措
    以防止危險之發生，依當時情節，顯無不能注意之情事，竟
    疏未注意及此，以致肇事致人於死，是其有應注意能注意而
    不注意之過失責任至明。
  (十一)本件經原審送鑑定後，臺灣省嘉雲區車輛行車事故鑑定委員
    會雖認為：「卷附跡證與標示並非很明確，本會未便鑑定，
    僅分析如后，請參考：機車無照於劃有分向限制線路段及對
    面有來車交會狀態下，進行超車、跨越分向限制線駛入來車
    道，致左手把於對向車道內與在遵行車道內行駛之農耕機車
    左側迴轉犁擦撞之可能性較高」等語；經再送覆議鑑定，仍
    同原鑑定機關之意見，分別有臺灣省嘉雲區車輛行車事故鑑
    定委員會95年7月12日嘉雲鑑950358字第0955802629號函及
    臺灣省車輛行車事故覆議鑑定委員會97年2月19日覆議字第
    0976200613號函各1份在卷可稽（見相驗卷第69-1頁至69-2
    頁、原審卷第29頁）。該等鑑定結果均認係被害人跨越分向
    限制線駛入來車道而發生本件車禍，並未就被告駕駛農耕機
    未靠邊行駛是否有過失乙節詳為立論，自難以上開鑑定意見
    認被告無過失責任。
  (十二)又本件經送中央警察大學鑑識結果雖認：被告駕駛農耕機行
    經肇事路段，與被害人機車於分向限制線附近碰撞並無肇事
    因素等情，有中央警察大學97年12月17日校鑑字第09700058
    45號函及鑑定書各1件在卷可稽（見本院前審卷第69至99頁
    ）；惟該鑑定書亦未就被告駕駛農耕機是否有靠邊行駛乙節
    ，詳為立論；況該鑑定意見又認被害人對於與農耕機附掛迴
    轉犁車身寬度會車安全間隔之判斷，應有受到迴轉犁機具超
    出後輪寬度及附掛迴轉犁機具部位兩端，無任何反光標示或
    燈具警示措施之影響，而導致碰撞情形之發生等語（見本院
    前審卷第99頁）。則被告所駕駛之農耕機迴轉犁兩端因無燈
    光警示，於夜間或黃昏時顯然會影響來往車輛對安全間隔之
    判斷，即應將車輛靠邊行駛以策安全，是被告駕駛農耕機有
    無儘量靠邊行駛實為判斷被告有無過失責任之重要因素之一
    ，乃該鑑定意見對此竟置之不論，自有未洽，從而，亦難以
    執此鑑定意見為被告有利之認定。
  (十三)依證人莊連標所述，被害人自其左側超車後時即聽到後方之
    碰撞聲等情，已如前述，此與被告所供其在己方車道行駛，
    被害人突然超越前車而侵入其車道以致發生車禍等情相符；
    又觀之機車散落物，除機車腳踏墊外，其餘幾乎在分向限制
    線上附近，復參以帶有尾巴形狀之油滴係在被告行進車道距
    分向限制線約20公分處及上開鑑定意見書等情綜合判斷，是
    被害人機車確於超越前車莊連標自小客車時有侵入對向車道
    即被告車道之事實無訛。另相驗卷第27頁照片編號17上顯示
    肇事後始於被害人行進方向車道內，遺有機車輪胎磨地之痕
    跡，該痕跡是否為煞車痕，攸關肇事時被害人機車行線之認
    定（若係煞車痕，被害人可能係在己方車道遭撞），自有探
    究之必要。查證人鍾海龍於本院證稱：一般煞車痕都是直的
    ，但該圖有點扭曲，看起來不像是一般的煞車痕。該痕跡是
    機車倒地磨擦痕跡，不是煞車痕等語明確（見本院卷第58頁
    、第94頁反面）。該證人經常處理車禍事宜，對煞車痕跡之
    判斷，應甚為熟稔，是其上開所述，應屬可採；況本件機車
    駕駛人於超車時與對向來車輛發生對撞之時，其已來不及閃
    避，而其碰撞後人車隨即倒地，依常理而言，顯不可能採取
    煞車之動作，益見該輪胎痕跡係機車倒地後由機車輪胎磨地
    所產生之痕跡無誤。自不得以此認係被害人行駛於其自己車
    道與被告碰撞後採取煞車動作，進而推論其係在己方車道行
    駛遭被告撞及而無過失責任之情。又本件被害人雖於不得超
    車之上開路段貿然超車超入對向車道亦有較重之過失責任，
    惟其2人之過失行為係併合為本件車禍發生之原因，被告之
    過失責任仍不得因此抵銷或解免，又本件被害人之死亡係因
    被告之過失行為所致，二者間復有相當因果關係。綜上所述
    ，被告所辯均顯係卸責之詞，不足採信，本件事證明確，被
    告犯行應可認定。
  (十四)公訴人另以被告未向公路監理機關申請核發農耕機臨時通行
    證，即貿然駕駛該農耕機上路，且於夜間行駛未於附掛拖車
    兩側設置紅燈或紅色反光標識，而有違反道路交通安全規則
    第83條第2項第2款及臺灣省農耕機管理辦法第9條第2款規定
    之過失等情。然查：(一)被告所駕駛之農耕機上路前雖未取得
    臨時通行證。惟臨時通行證之有無，與行車執照之效力相同
    ，僅屬行政管理問題，與車禍之發生是否具有過失責任並無
    關連，不能以被告未申請核發臨時通行證，即認被告對於車
    禍之發生有過失。(二)臺灣省農耕機管理辦法第9條第2款規定
    ：「農耕機在夜間行駛時，應裝備車燈，附掛之拖車前後，
    左右兩側亦應裝反光鏡」。然被告於發生車禍時，於所駕駛
    之農耕機上，確實裝有多盞車燈，除據被告供述明確外，亦
    與證人何淑蜜、鍾海龍所述情節相符（見原審卷第64頁背面
    至65頁、第87頁背面至88頁），並有該農耕機之照片2張可
    佐（見相驗卷第19頁上方、第58頁）。是該農耕機確實裝備
    有多盞車燈，應可認定。公訴人認被告有違反臺灣省農耕機
    管理辦法第9條第2款前段規定之過失，即有誤會。又農耕機
    之迴轉犁係安裝在耕耘機上，屬耕耘機之一部分，並非屬於
    附掛之拖車。是該迴轉犁兩側縱未裝設任何燈光或反光鏡，
    自非臺灣省農耕機管理辦法第9條第2款後段所規範，尚難以
    迴轉犁未有燈光即認其有過失。(三)又被告供稱當時車速約時
    速20公里等語（見相驗卷第10頁），雖有違臺灣省農耕機管
    理辦法第9條第2款後段規定：於公路上時速不得超過15公里
    之規定。然被害人騎乘機車突然侵入被告車道，並撞及被告
    農耕機後方之迴轉犁，依一般人客觀事後之審查，被告有無
    此因素均無可避免本件車禍之發生，亦即被告稍微超速之行
    為與本件車禍發生之原因無相當因果關係，亦不得以此認定
    其有過失責任，均併此指明。
二、論罪科刑之理由：
  (一)按行為後法律有變更者，適用行為時之法律，但行為後之法
    律有利於行為人者，適用最有利於行為人之法律，現行刑法
    第2條第1項定有明文。查刑法業於94年1月7日修正，同年2
    月2日公布，95年7月1日施行，是被告劉美蓉行為後，法律
    顯已有變更。又以本次刑法修正之比較新舊法，應就罪刑有
    關一切情形，綜其全部罪刑之結果而為比較（最高法院95年
    5月23日95年度第8次刑庭會議決議參照）。經查：
  1.修正後刑法施行法增訂第1條之1：「中華民國94年1月7日刑
    法修正施行後，刑法分則編所定罰金之貨幣單位為新臺幣。
    94年1月7日刑法修正時，刑法分則編未修正之條文定有罰金
    者，自94年1月7日刑法修正施行後，就其所定數額提高為30
    倍。但72年6月26日至94年1月7日新增或修正之條文，就其
    所定數額提高為3倍」及刑法第33條第5款修正為：「主刑之
    種類如下：五、罰金：新臺幣1千元以上，以百元計算之」
    等規定，是比較修正前、後之刑罰法律，自以被告行為時關
    於科處罰金刑之法律較有利於被告。
  2.修正前刑法第41條第1項前段規定：「犯最重本刑為5年以下
    有期徒刑以下之刑之罪，而受6個月以下有期徒刑或拘役之
    宣告，因身體、教育、職業、家庭之關係或其他正當事由，
    執行顯有困難者，得以1元以上3元以下折算一日，易科罰金
    。」又依95年5月17日修正前罰金罰鍰提高標準條例第2條規
    定，就其原定數額提高為100倍折算1日，則被告行為時之易
    科罰金折算標準，應以銀元300元折算1日，經折算為新臺幣
    後，應以新臺幣900元折算為1日。惟94年2月2日修正公布之
    刑法第41條第1項前段則規定：「犯最重本刑為5年以下有期
    徒刑以下之刑之罪，而受6個月以下有期徒刑或拘役之宣告
    者，得以新臺幣1千元、2千元或3千元折算1日，易科罰金。
    」比較修正前後之易科罰金折算標準，以修正前之刑法規定
    ，較有利於被告。
  3.修正前刑法第62條規定：「對於未發覺之罪自首而受裁判者
    ，減輕其刑。但有特別規定者，依其規定。」修正後刑法第
    62條規定為「對於未發覺之罪自首而受裁判者，得減輕其刑
    。但有特別規定者，依其規定。」修正前規定係減輕其刑，
    而修法後則規定得減輕其刑，新舊法比較結果，以修法前之
    規定有利於被告。
  4.刑法「罰金刑加減」之規定，將舊法「僅加減其最高度」之
    規定（刑法第68條），改為「最高度及最低度同加減之」（
    刑法第67條），罰金法定刑之加減範圍變更，因屬刑罰權科
    刑規範之變更，於處斷時自有新舊法比較輕重必要，而於有
    減輕其刑之事由時，新法最低度刑同減之，故新法較有利於
    行為人。
  5.綜上所述，經依刑法第2條第1項之規定綜合比較新舊法結果
    ，並依法律應一體適用，不得割裂適用原則，以修正前之刑
    法規定對被告較為有利，自應依修正前之刑法規定對被告論
    罪科刑。
  (二)按刑法上所謂業務，係指個人基於其社會地位繼續反覆所執
    行之事務，包括主要業務及其附隨之準備工作與輔助事務在
    內。被告平日以務農為業，其主要業務係以從事農作物之生
    產、載運、販賣，其常駕駛上開農耕機至田裡工作，是駕駛
    農耕機之行為與其農業有密切及輔助之關係，自屬其附隨業
    務，其於執行業務中因過失致人於死，是核其行為，係犯修
    正前刑法第276條第2項之業務過失致死罪。又被告於車禍發
    生後，在偵查犯罪職權之公務員查知犯人前，即向到場警員
    坦承肇事，自首而接受審判等情，有雲林縣警察局斗六分局
    道路交通事故肇事人自首情形紀錄表1份在卷可佐（見相驗
    卷第18頁），爰依法減輕其刑。
三、原審以被告罪證明確予以論罪科刑，固非無見，惟查：本件
    車禍撞及點究係在何處，攸關於被告是否有靠邊行駛之關鍵
    ，自應詳加認定。而本件被告農耕機左側迴轉犁距中央分向
    限制線約20公分處與被害人機車發生碰撞之情形，顯見被告
    當時係靠中央分向限制線附近行駛，而肇事當時該路邊確有
    停放其他車輛之情，均已如上述。原判決卻認警製交通事故
    現埸圖即為車禍當時之情形，並認現場路邊並未停靠車輛，
    依現場圖比例尺計算，其右側迴轉犁距路面邊緣至少有1.5
    公尺之距離，以此基礎認定被告未靠路邊行駛而有過失之情
    形，自與實際情形不符，而有認定事實錯誤之違誤。本件被
    告上訴否認過失，雖無理由，但原判決既有上開可議之處，
    自屬無可維持，自應由本院將原判決撤銷改判。
四、茲審酌被告無前科，素行良好，僅國中畢業、教育程度不高
    ，現從事農業之工作，經濟狀況普通，因肇事路邊停有車輛
    ，但仍未儘量靠邊行駛之過失情節較輕，而被害人不當超車
    侵入被告車道有重大之過失責任，及其否認犯罪，且迄未與
    死者家屬達成和解，賠償死者家屬因此所受之傷痛等一切情
    狀，量處如主文第2項所示之刑，並諭知易科罰金之折算標
    準。又本件被告犯罪時間在96年4月24日以前，核與中華民
    國96年罪犯減刑條例所定減刑要件相符，併予依該條例第7
    條規定，減其刑期2分之1，並就減得之刑，諭知易科罰金之
    折算標準。
據上論斷，應依刑事訴訟法第369條第1項前段、第364條、第299
條第1項前段，刑法第2條第1項前段，修正前刑法第276條第2項
、第62條前段、第41條第1項前段，刑法施行法第1條之1，中華
民國96年罪犯減刑條例第2條第1項第3款、第7條，判決如主文。
本案經檢察官江守權到庭執行職務。
中    華    民    國    100  年    6     月    2     日
                  刑事第五庭    審判長法  官  楊明章
                                      法  官  蔡美美
                                      法  官  黃國永
以上正本證明與原本無異。
如不服本判決應於收受送達後10日內向本院提出上訴書狀，其未
敘述上訴理由者，並得於提起上訴後10日內向本院補提理由書（
均須按他造當事人之人數附繕本）「切勿逕送上級法院」。
                                      書記官  陳淑貞
中    華    民    國    100  年    6     月    2     日
附錄法條：
中華民國刑法第276條第2項：
從事業務之人，因業務上之過失犯前項之罪者，處 5 年以下有
期徒刑或拘役，得併科 3 千元以下罰金。